【裁判字號】    91,自,625
【裁判日期】    920826
【裁判案由】    詐欺等
【裁判全文】
臺灣臺中地方法院刑事判決                          九十一年度自字第六二五號
    自  訴  人  甲○○
    代  理  人  吳文虎律師
    被      告  乙○○
右列被告因詐欺等案件，經自訴人提起自訴，本院判決如左：
    主  文
乙○○行使偽造私文書，足以生損害於他人，處有期徒刑月，如易科罰金，以佰
元折算壹日。
其餘被訴詐欺得利部分無罪。
    事  實
一、乙○○前為參加中國華夏文經交流協會（未辦理法人登記，以下稱華夏協會）臺
    北市大安森林公園所舉辦之臺灣失業勞工團結商展園遊會，因華夏協會不與個人
    簽訂承租參展攤位之契約，竟於民國九十一年一月間某日，持個人名片及臺灣省
    觀光民藝文化協會（以下稱民藝協會）臺灣省省級人民團體立案證書，向華夏協
    會之秘書長甲○○表示其係民藝協會之代表人，願於參展期間（自九十一年二月
    五日起至同年二月十日止）承租七十個攤位，甲○○遂予允諾。乙○○為順利簽
    訂契約，明知其所持有之民藝協會印章一顆，係其於八十八年二月底至三月初某
    日為民藝協會代刻，用以向臺中縣大里市公所請領「大里市八十八年歡天喜地鬧
    元宵」活動之費用，僅得用於該次活動，竟於九十一年一月二十一日與華夏協會
    代表人甲○○簽訂協議書時，自居民藝協會之代表人，未經民藝協會之同意，接
    續盜用前開民藝協會之印章蓋用於一式二份之協議書上，冒用民藝協會之名義與
    華夏協會簽約，而偽造該二份協議書，其中一份協議書由乙○○自己持有，另一
    份交由甲○○持有，而行使該偽造之協議書，足以生損害於民藝協會之權益。
二、案經甲○○向本院提起自訴。
    理  由
壹、有罪部分：
一、訊據被告乙○○固坦承有與華夏協會之代表人甲○○於九十一年一月二十一日簽
    訂協議書承租七十個攤位，且協議書上民藝協會之印文為其所蓋用，惟矢口否認
    有何偽造文書之犯行，辯稱：其所有承接之活動，事後都會報告民藝協會之理事
    長，錢也會交回去，因其係掛名總幹事，故有權使用該印章云云。
  (一)經查，被告於本件協議書所使用之印章，係八十八年二月底至三月初某日，因其
    協助民藝協會承辦臺中縣大里市八十八年歡天喜地鬧元宵活動，欲在活動開始前
    先向市公所請領活動項目之教學補助款，為求方便始由被告代刻民藝協會印章，
    並於該次活動向大里市公所請領教學款使用，有臺中縣大里市八十八年元宵燈會
    系列活動實施計畫書附卷可稽，該計畫書末頁蓋有與本件九十一年一月二十一日
    協議書相同之印文，且該次活動確係民藝協會所辦，業據證人即民藝協會理事長
    丙○○到庭證述無訛，被告雖未能直接提出八十八年歡天喜地鬧元宵活動之請款
    單，然其提出大里市公所開給民藝協會之收據上，總幹事一欄蓋有被告之印章，
    此有收據二張在卷可佐，參以證人丙○○證稱：其不知該印章是否為突發狀況所
    刻，一時無法想起等語，是被告辯稱其當時對外以總幹事之名義為民藝協會處理
    事務，代理民藝協會刻章做為該次請領補助款所用，尚非無據，足認其於八十八
    年間代刻印章於該次活動使用，係經民藝協會授權。
  (二)次查，證人即民藝協會之理事長丙○○於本院九十二年五月十三日審理時到庭證
    稱：加入民藝協會須繳納入會費與常年會費，被告乙○○並未正式加入民藝協會
    ，僅於該協會幫忙，若有活動，被告會告知協會，協會辦活動時，亦會請被告幫
    忙處理現場管理之事宜，惟九十一年二月五日至二月十日在臺北市大安森林公園
    所舉辦之前揭活動，被告完全未告知，故協會完全不知情等語，足證被告於本次
    活動未被授權使用民藝協會之印章。況本次活動係於九十一年之農曆過年前所舉
    辦，被告亦自承於九十一年過年前，即已完全脫離民藝協會，是被告既已脫離協
    會，又未告知民藝協會有舉辦本次活動，足認其無權使用民藝協會之印章簽訂本
    件協議書。再被告於本院審理時對是否有獲民藝協會之授權使用該印章前後供述
    不一，其於九十一年十二月二十六日審理時先承認使用該印章未向民藝協會報備
    ；九十二年六月二十六日審理時亦坦承未獲授權使用該印章；然於同年七月二十
    九日審理時卻又翻異前詞，辯稱其事後有向民藝協會報備，前後供詞反覆，顯係
    卸責之詞，不足採信。本件事證明確，被告之犯行堪以認定。
二、被告乙○○明知其未獲民藝協會授權，盜用民藝協會之印章蓋用於協議書上，將
    協議書交給自訴人甲○○持有，足以生損害於民藝協會之權益，核其所為係犯刑
    法第二百十六條行使第二百十條之偽造私文書罪。其盜用印章係偽造私文書之部
    分行為，又偽造私文書之低度行為復為行使之高度行為所吸收，均不另論罪。爰
    審酌被告犯罪之動機僅係為達與自訴人簽約之目的，對被害人之損害尚非重大，
    及其犯罪之手段等一切情狀，量處如主文所示之刑，並諭知易科罰金之折算標準
    。扣案之協議書正本係自訴人提出，因被告已交付給自訴人，為自訴人所有之物
    ；另被告供稱其自己持有之協議書正本已遺失等語，倘予宣告沒收，恐有執行上
    之困難，爰均不予宣告沒收，附此敘明。
貳、無罪部分：
一、自訴意旨略以：被告乙○○於民國九十一年一月間某日，見華夏協會在臺北市大
    安森林公園舉辦臺灣失業勞工團結商展園遊會，明知其本身並非民藝協會之代表
    人，竟意圖為自己不法之利益，持個人名片及民藝協會臺灣省省級人民團體立案
    證書，向華夏協會代表人即自訴人甲○○詐稱其係民藝協會之代表人，表示願於
    參展期間（九十一年二月五日起至二月十日止）承租七十個攤位，致自訴人陷於
    錯誤，誤認被告係民藝協會之代表人而與之簽訂協議書，將七十個攤位以新台幣
    （以下同）三十六萬元租予被告，被告為取信自訴人，遂先給付訂金十萬元，雙
    方並約定同年二月九日再支付餘款二十六萬元。遽料被告於獲得使用該七十個攤
    位之利益後，並未依約支付剩餘款項，經自訴人以臺北四十四支局第六ＯＯ號存
    証信函催告被告與民藝協會交款，及委請律師發函，被告均置之不理。嗣於同年
    七月二十三日自訴人接獲民藝協會理事長丙○○之信函，表示被告並非民藝協會
    之會員，有關被告對外之行為，均與民藝協會無關，至此始知受騙，因認被告涉
    有刑法第三百三十九條第二項之詐欺得利罪嫌云云。
二、按犯罪事實應依證據認定之，無證據不得推定其犯罪事實，不能證明被告犯罪或
    其行為不罰者應諭知無罪之判決，刑事訴訟法第一百五十四條、第三百零一條第
    一項定有明文。次按事實之認定，應憑證據，如未能發現相當之證據，或證據不
    足以證明，自不能以推測或擬制之方法，為裁判基礎；又認定犯罪事實所憑之證
    據，雖不以直接證據為限，間接證據亦包括在內；然而無論直接或間接證據，其
    為訴訟上之證明，須於通常一般之人均不致有所懷疑，而得確信其為真實之程度
    者，始得據為有罪之認定，倘其證明尚未達到此一程度，而有合理之懷疑存在時
    ，即無從為有罪之認定，最高法院四十年臺上字第八六號、第四九八六號判例可
    資參照。
三、復按刑法第三百三十九條第二項詐欺得利罪之成立，須以意圖為自己或第三人不
    法之所有，以詐術得財產上不法之利益或使第三人得之者，始足當之，苟無不法
    所有之意圖或未施用詐術致被害人陷於錯誤而獲得利益者，即與該條項之要件不
    合，要難令負該條項之罪責，此觀該條項之規定甚明。至於民事債務當事人間，
    若有未依債務之本旨履行契約之情形，依一般社會經驗觀之，其原因非一，其因
    不可歸責之事由致無法給付，或依合法抗辯事由而拒絕給付，甚或於簽定契約後
    ，始惡意不依約履行，皆有可能，必須於訂約之始即無意給付，始有可能該當於
    詐欺之要件。又刑事被告受無罪推定原則之保障，無須自證無罪，故在無其他積
    極證據證明有罪之情況下，不得僅以被告未依約履行契約之事實，即推定被告自
    始有不法所有之意圖而施用詐術。
四、本件自訴人甲○○認被告乙○○涉有詐欺得利之犯行，係以卷附之臺灣省省級人
    民團體立案證書、九十一年一月二十一日協議書、存証信函、律師函等為其所憑
    之論據。訊據被告乙○○固坦承有與自訴人簽約，於活動期間使用攤位，並與自
    訴人約定於二月九日交付剩餘款項二十六萬元之事，惟堅決否認有何詐欺得利之
    犯行，辯稱：因為公園管理處規定於活動期間不得有現金交易行為，而自訴人未
    告知此事，致其因有現金交易行為遭公園管理處強制拆除二十幾個攤位，無法收
    到全數攤位之租金，因而經濟發生困難，無法於約定日期給付剩餘款項，就被拆
    除部分希望能與自訴人平均分擔損失等語。經查，被告於訂約之初已先交付訂金
    十萬元給自訴人，業據被告供述在卷，且為自訴人所承認，並有協議書一份在卷
    可稽。又依臺北市公園場地使用注意事項第五點之規定，園遊會設立攤位除整齊
    美觀外，不得有營利或現金買賣行為，其性質以遊樂飲料及點心等類為限，並僅
    以點卷方式交換，並不得有商品廣告推銷之行為。若有違反，依同注意事項第九
    點之規定，管理單位得立即停止其使用。故在臺北市大安森林公園舉辦活動，不
    得有現金交易之行為，若有現金交易之行為，即有可能遭臺北市政府工務局公園
    路燈工程管理處青年公園管理所（下稱公園路燈管理處）停止使用攤位。而於九
    十一年二月五日至二月十日在大安森林公園所舉辦之臺灣失業勞工團結商展園遊
    會，確有現金交易之情形，有臺北市政府工務局公園路燈工程管理處九十一年二
    月二十六日書函乙份在卷可稽。再者，被告辯稱因現金交易而遭公園路燈管理處
    拆除一排約二十幾個攤位，此亦為自訴人所承認，足見被告承租之攤位於活動期
    間確實有因現金交易遭拆除之事，雖自訴人認為此係被告自己違反規定而遭取締
    ，仍視同全程展出，不影響剩餘款項之給付，惟被告主觀上既認為自訴人於簽約
    時並未告知不得有現金交易，應分擔被拆除部份之損失，而就其尚應給付之餘款
    金額存有爭議，其辯稱因而未如期給付剩餘款項，應屬非虛。參以被告於訂約之
    初已先支付訂金十萬元，揆諸前開關於詐欺得利罪之說明，尚難僅憑被告嗣後未
    如期支付尾款之事實，逕認其於訂約之初即具不法所有之意圖，本件應係民事債
    務不履行之問題，與刑法第三百三十九條第二項詐欺得利罪之構成要件有間，尚
    無從以該罪相繩。綜上所述，本件既查無積極證據足資證明被告涉有刑法詐欺得
    利之犯行，揆諸首揭刑事訴訟法第一百五十四條、第三百零一條第一項之規定，
    及最高法院四十年臺上字第八六號、第四九八六號判例意旨，不能為其有罪之認
    定，爰依法就此部分為被告無罪之判決。
據上論斷，應依刑事訴訟法第三百四十三條、第二百九十九條第一項前段、第三百零
一條第一項，刑法第二百十六條、第二百十條、第四十一條第一項前段，罰金罰鍰提
高標準條例第二條，判決如主文。
中      華      民      國      九十二      年      八    月    二十六  日
                                      臺灣臺中地方法院刑事第四庭
                                          法  官  陳  慧  珊
右正本證明與原本無異。
如不服本判決，應於判決送達後十日內，向本院提出上訴狀。
                                          書記官
中      華      民      國      九十二      年      八    月    二十六  日
【附錄論罪科刑法條】
刑法第二百一十六條：
行使第二百十條至第二百十五條之文書者，依偽造、變造文書或登載不實事項或使登
載不實事項之規定處斷。
刑法第二百十條：
偽造、變造私文書，足以生損害於公眾或他人者，處五年以下有期徒刑。


司法院資訊處製作；財團法人民間司法改革基金會備份。
